臺灣臺中地方法院民事判決
110年度訴字第1392號
原      告  陳郁敏  
訴訟代理人  劉建  
            黃翎芳律師
複  代理人  張均溢律師
被      告  蔡富廣  
訴訟代理人  張家榛律師

上列當事人間請求損害賠償事件，本院於民國111年5月13日言詞
辯論終結，判決如下： 
    主    文
原告之訴及假執行之聲請均駁回。
訴訟費用由原告負擔。
    事實及理由
甲、程序方面：
    按訴狀送達後，原告不得將原訴變更或追加他訴。但擴張或
    減縮應受判決事項之聲明者，不在此限，民事訴訟法第255
    條第1項第3款定有明文。本件原告起訴聲明第1項原係請求
    ：被告在繼承被繼承人蔡佩儒之遺產範圍內應給付原告新臺
    幣（下同）100萬元，及自起訴狀繕本送達翌日起至清償日
    止，按年息5%計算之利息(下稱法定遲延利息，見本院卷第1
    5頁）。原告嗣於民國111年3月28日以民事更正聲明狀將上
    開請求金額變更為1000萬元（見本院卷第419頁），屬擴張
    應受判決事項之聲明，核與前開規定相符，合先敘明。
乙、實體方面：
壹、原告主張：
一、原告於109年10月30日將其所有房屋（門牌號碼：臺中市○○
    區○○路0段000○00號，下稱系爭房屋)之301室(下稱系爭房間
    )出租予被告之女蔡佩儒，約定租賃期間自109年11月1日起1
    10年8月31日止。詎蔡佩儒於110年3月24日在系爭房間內自
    縊身亡（下稱系爭事故），致系爭房屋成為凶宅。蔡佩儒為
    成年人，即令罹有精神疾病，但主觀上當可預見其於系爭房
    間自殺之行為，將導致房屋之交易價值減損及流通障礙，卻
    仍執意為之，蔡佩儒對系爭房屋將因此成為凶宅，導致貶損
    交易價值之乙情，至少具有間接故意。而蔡佩儒之自殺行為
    ，為一般社會道德觀念所不容，應認與善良風俗有違。故蔡
    佩儒所為已構成民法第184條第1項後段之侵權行為。被告為
    蔡佩儒之繼承人，依民法第1148條、第1153條第1項之規定
    ，自應於繼承蔡佩儒遺產範圍內賠償原告之損失。本件經送
    請估價師鑑定結果（下稱系爭鑑定），認系爭房屋因系爭事
    故之減損價額至少為1440萬4260元，惟蔡佩儒之遺產總價值
    約1000萬元，故被告應在蔡佩儒之遺產範圍內，給付原告10
    00萬元以填補損害等語。為此，爰依民法第184條第1項後段
    及繼承之法律關係提起本件訴訟。
二、聲明：
(一)被告應在繼承被繼承人蔡佩儒之遺產範圍內，給付原告1000
    萬元及法定遲延利息。　
(二)願供擔保，請准宣告假執行。　　　
貳、被告之答辯：
一、蔡佩儒於國、高中時期曾遭同儕霸凌，長期因憂鬱症就醫，
　　在109年7月、11月間更遭逢親人過世之重大變故，其於系爭
    事故前除有多次看診紀錄外，亦有多次自殺、自殘及住院紀
    錄，另有創傷壓力症候群及缺乏黑質，疑似罹患器質性腦病
    變，可見蔡佩儒於系爭事故發生時係因病發作致情緒極度低
    落，在僅為求死之意念下，缺乏對外界事物之識別能力及判
    斷，其已喪失自我控制能力，而為心神喪失狀態，並無藉此
    自殺行為減損系爭房屋價值之直接或間接故意。又原告購入
    系爭房屋（含地上5層及地下1層），將之裝潢、隔間成數間
    套房出租，原告復自承自系爭事故發生後，僅有1間套房因
    租賃期滿而退租，其他套房則未退租，系爭房間因疫情關係
    尚未出租，顯見系爭事故並未影響系爭房屋之出租及使用收
    益。況原告就系爭房屋尚未有實際買賣交易，難認系爭房屋
    確有因系爭事故而造成交易價格貶損或難以出售之情事。退
    步言，縱認本件原告得向被告請求系爭房屋貶損之損害賠償
    ，然系爭房間係獨立門戶，面積僅約3至4坪，對房屋整體價
    格影響本就輕微，遑論影響房屋交易價格之因素眾多，舉凡
    市場供需、經濟枯榮、政府政策或是房屋本身新舊、地點、
    隔局等，尚難一概而論，無從逕以系爭鑑定做為系爭房屋交
    易價值減損之認定依據等語。
二、聲明：
(一)原告之訴及假執行之聲請均駁回。
(二)如受不利判決，請准供擔保免為假執行。　　　　　　
參、本院之判斷：
一、原告主張蔡佩儒前於109年10月30日與原告簽立系爭房間之
    租賃契約，約定租期自190年11月1日起至110年8月31日止。
    蔡佩儒嗣於110年3月24日在系爭房間內自縊死亡，被告為蔡
    佩儒之法定繼承人等情，有系爭房屋建物所有權狀、房屋租
    賃契約、蔡佩儒除戶謄本及繼承系統表、被告戶籍謄本、臺
    中市政府警察局第六分局110年10月15日中市警六分偵字第1
    100131566號函檢送之職務報告（下稱系爭職務報告）在卷
    可稽(見本院卷第31、39-43、57-61、241-244頁)，且為被
    告所不爭執，堪信原告上開主張為真實。
二、原告主張蔡佩儒之自殺行為，係以背於善良風俗之方式，侵
    害原告之財產權。又蔡佩儒於自殺時具有相當識別能力，應
    負損害賠償責任等語，此為被告所否認，並以前詞置辯，經
    查：
(一)按因故意或過失，不法侵害他人之權利者，負損害賠償責任
    。故意以背於善良風俗之方法，加損害於他人者亦同。民法
    第184條第1項定有明文。依上開規定可知，民法第184條就
    一般侵權行為之規定，係採取類型理論（或謂差別保護說）
    之觀點，而將之區分為「權利侵害類型」（第184條第1項前
    段）及「利益侵害類型」（第184條第1項後段），各自均為
    獨立之請求權依據。前段所保護之客體需為權利，行為人主
    觀上以故意或過失為已足；後段所保護之客體則包含權利以
    外之利益（特別是學說上所稱之純粹經濟上損失或純粹財產
    上損害），行為人主觀上須有故意以背於善良風俗為方法、
    手段，以達加損害於他人之目的，即行為人對加損害於他人
    ，須有主觀上之故意，始足當之（最高法院108年度台上字
    第2608號判決參照）。又所謂故意，固然包括明知並有意使
    其發生之直接故意或預見其發生而其發生並不違背其本意之
    間接故意，但仍應有足以認定行為人此主觀意思之依據，始
    足論斷其侵權行為責任（最高法院104年度台上字第1789號
    判決參照）。而當事人主張有利於己之事實者，就其事實有
    舉證之責任。民事訴訟法第277條本文定有明文。是主張侵
    權行為損害賠償請求權之人，對於侵權行為之成立要件應負
    舉證責任（最高法院100年度台上字第328、1189號民事判決
    參照）。從而，若原告先不能舉證，以證實自己主張之事實
    為真實，則被告就其抗辯事實，即令不能舉證，或其所舉證
    據尚有疵累，亦應駁回原告之請求。
(二)原告固主張蔡佩儒受有高等教育，應知其若於系爭房間內自
    殺死亡，將使系爭房屋成為凶宅，是蔡佩儒就其自殺行為使
    系爭房屋成為凶宅而發生價值減損，縱無直接故意，亦有間
    接故意等語（見本院卷第177-179、432、504頁）。惟系爭
    房屋因系爭事故成為兇宅，導致交易價值貶損，此屬不動產
    交易市場上因心理因素所可能產生交易價格（包括買賣價金
    或出租收益等）受有影響，而抽象地存在於系爭房屋之財產
    上不利益，並非所有權權能之損害，性質上屬純粹經濟上損
    失，係屬權利以外之利益。原告依民法第184條第1項後段規
    定，請求被告在繼承蔡佩儒遺產範圍內負損害賠償責任。承
    前所述，此須行為人主觀上有故意以背於善良風俗為方法以
    達加損害於他人之目的，即行為人對加損害於他人，須有主
    觀上之故意始足當之。惟查：
  1.參諸被告提出蔡佩儒於109年12月28日至110年1月15日之出
    院病歷摘要記載：住院天數計18日。主訴：從10月起陸續有
    5次自殘行為，此次因在家上吊自殺被送來急診，內外科問
    題處理完成後收治住院。現在病史：病患為20歲未婚女性，
    自述從小成績中上，惠文高中畢業後未繼續升學，最近透過
    特殊選才申請上清大不分系，預計2021年9月開學。…從17歲
    起就會有自傷的行為，發現割自己，舌頭會甜甜的。…於今
    年10月初開始，個案陸續因自傷行為被養父送至本院急診就
    醫4次。…本次病人於12月25日在家中上吊自殺，但病患表示
    沒有印象為什麼突然有想死的念頭，亦不記得事發經過等語
    （見本院卷第159頁）。
  2.次參蔡佩儒於上開住院時期之護理記錄揭示：
　⑴109/12/28.時間：21：40。S（按，即蔡佩儒）：沒印象發生
    什麼事，游醫師說到的時候看到我拿箱子放在馬桶上，在浴
    室的竿子上吊，想不起來。現在不會想死了。
　⑵109/12/29.時間：11：00。S：我想出院，我有很多事要做，
    我要去清大念書。21：58：精神可，情緒平穩，表情有笑容
    ，言談可切題，與幾位病友互動好，一起聊天，態度合宜。
　⑶109/12/30.時間：14：40。S：好像是自殺未遂進來的，當下
    就是想媽媽，控制不住自己的情緒，做過跟媽媽一樣的事後
    就不會再做了…現在住院很開心，因為認識很多朋友。
　⑷110/1/4.時間：14：17。S：心情還不錯，有想通一些事，之
    前會自殺是因為我爸爸要收養我，他太太不同意…又想到我
    沒有家人，衝擊太大，我才會想不開。…現在沒有自殺意念
    。
　⑸110/1/6.時間：13：26。S：過得很開心，很爽，心情狀況都
    還好。
　⑹110/1/15.時間：10：07。S：心情很好，很爽，因為要出院
    了，沒有壓力，可以滑手機了（見本院卷第162-164頁）。
  3.依上開病歷資料，可認蔡佩儒患有長期持續抑鬱情緒之精神
  　疾病，自17歲起即出現自傷行為，復於系爭事故發生前半年
    多次自殘，甚且於系爭事故發生前數月再次上吊自殺，然經
    救治後，蔡佩儒表示對事發經過不敷記憶，且心情回復後，
    多次表示想從事其他活動，感到愉悅開心等語，益見蔡佩儒
    具有自殺史，且其實施自殺行為時，顯乏如同常人之識別能
    力，而其脫離當下情緒後，情緒即告轉換。由於自殺行為乃
    因瞬間意念所致，核諸一般情理，尚無可能要求自殺者仍應
    顧念其自殺行為將致系爭房屋受有價值減損之理。且參酌自
    殺者係於求生而不可得之情形下，斷然自殺。自殺行為幾乎
    非自殺者所能自我控制，於自殺之時，僅剩存活與否之意念
    ，何來對損害房屋價值之想像，亦難以認為自殺者對致生房
    屋貶值，具有間接故意。
(三)原告復主張系爭職務報告記載蔡佩儒於系爭房間自殺前留有
    遺書，即便無法得悉遺書內容，但蔡佩儒若有意識得書寫遺
    書，亦得肯認蔡佩儒於自殺時係處於有識別能力之狀態等語
    （見本院卷第504頁）。惟參前述，依蔡佩儒之病歷資料記
    載，蔡佩儒因憂鬱性疾患而罹有長時間持續抑鬱情緒之精神
    疾病，且有多次自殘未果情事，蔡佩儒於自殘未果，經救助
    後均表示對自殺過程毫無記憶等語（見本院卷第159、162頁
    ），堪認蔡佩儒實施自殺行為時，顯乏認知能力。即便蔡佩
    儒於109年12月28日至110年1月15日因自殺未果住院救治後
    ，仍決意再於110年3月24日於系爭房間自縊身亡，且於自殺
    前留有遺書，仍難以此推論蔡佩儒當時具有基於侵害系爭房
    屋財產法益之故意，且具備即使侵害系爭房屋價值亦不違背
    其本意之情，始造成系爭事故。從而，原告以蔡佩儒之學識
    經歷及留有遺書等節，主張蔡佩儒在自殺時猶有預見其自殺
    行為將導致所在處所之價值減損，且此結果發生並不違背其
    本意之間接故意，而依民法第184條第1項後段規定，主張被
    告應在繼承蔡佩儒遺產範圍內負損害賠償責任，難認有據。
(四)原告另主張蔡佩儒之自殺行為乃悖於善良風俗之方式，造成
    系爭房屋受有價值減損，可認蔡佩儒具有實施侵權行為之故
    意存在等語（見本院卷第23、171-179、507頁）。然而，依
    前所述，蔡佩儒罹患長期持續抑鬱情緒之精神疾病，且自青
    少年時期即出現多次自殺行為，益見蔡佩儒處於長期精神不
    穩定之狀態。鑑於自殺行為乃極端終結生命之方式，姑不論
    我國整體社會對自殺行為之評價為何，惟不致因此認為自殺
    者違反道德而必須加以譴責，自殺行為是否背於善良風俗，
    已非無疑。本件既無其他客觀事證足以證明蔡佩儒於自殺當
    時猶有預見其自殺行為將導致所在處所之價值減損，且此結
    果發生並不違背其本意之間接故意，是原告依民法第184條
    第1項後段規定及繼承之法律關係，請求被告在繼承蔡佩儒
    遺產範圍內，賠償系爭房屋所減損價值1000萬元及法定遲延
    利息，亦屬無憑。
三、綜上所述，原告依民法第184條第1項後段、第1148條之規定
    ，請求被告應在繼承被繼承人蔡佩儒之遺產範圍內，給付原
    告1000萬元及法定遲延利息，為無理由，不應准許。而其假
    執行宣告之聲請亦失所附麗，應併予駁回。
四、本件事證已臻明確，兩造其餘之攻擊防禦方法及所提之證據
    ，經本院審酌後，認與判決結果不生影響，爰毋庸一一論述
    ，併此敘明。
五、訴訟費用負擔之依據：民事訴訟法第78條。
中　　華　　民　　國　　111 　年　　6 　　月　　30　　日
                  民事第四庭    法   官  林婉昀

如對本判決上訴，須於判決送達後20日內向本院提出上訴狀。如
委任律師提起上訴者，應一併繳納上訴審裁判費。
上為正本係照原本作成。
中　　華　　民　　國　　111 　年　　6 　　月　　30　　日
                                書記官  王嘉仁